【裁判字號】    90,上,350
【裁判日期】    901030
【裁判案由】    耕地租佃爭議
【裁判全文】
臺灣高等法院臺中分院民事判決      九十年度上字第三五０號
      上  訴  人    吳錫周即祭祀工業吳種德堂管理人
      被  上訴人    甲○○
右當事人間耕地租佃爭議事件，上訴人對於中華民國九十年四月二十六日臺灣南投地
方法院第一審判決（八十九年度訴字第八二五號），提起上訴，本院判決如左：
      主      文
上訴駁回。
第二審訴訟費用由上訴人負擔。
      事實及理由
一、上訴人主張：伊於民國（下同）四十四年一月一日將所有坐落南投縣名間鄉○○
    段第七九三地號（面積一點一三六六○一公頃中之面積○點一四二六公頃部分）
    、第七九四地號（面積○點○三七七公頃）土地，出租於被上訴人之父吳讚耕作
    ，並有訂立三七五耕地租約，每六年續訂租約一次，嗣於七十四年間吳讚死亡，
    由被上訴人繼承系爭租約。惟被上訴人繼承系爭租約時係擔任校長職務，顯不具
    自耕能力；且被上訴人現年七十餘歲，年事已高，實際上已無能力自任耕作；又
    被上訴人在系爭土地建築有非供耕作之用之農舍，此已非屬自任耕作之範圍；另
    被上訴人已逾三年未繳納租金。從而，被上訴人既無自任耕作之事實，依耕地三
    七五減租條例第十六條之規定，兩造間系爭租約係屬無效；且被上訴人既已逾二
    年未繳納租金，伊亦得依耕地三七五減租條例第十七條規定，終止系爭租約。是
    被上訴人現係無權占有系爭土地，伊爰本於所有權人之地位，依民法第七百六十
    七條規定，提起本件訴訟，求為：(一)、確認被上訴人就伊所有系爭土地所訂立之
    三七五租約無效；(二)、命被上訴人應將前項土地上之地上物（如原審判決附圖所
    示Ａ部分所示，面積○．○○三九四公頃）拆除，並將土地返還予伊之判決。
二、被上訴人則以：(一)、伊於七十四年間繼承本件耕地租約時，雖擔任國小校長，迄
    於七十六年退休，但系爭土地上果園果樹之照料工作，並非順每日為之，因此伊
    利用公餘之暇從事農耕，亦已足夠，且寒暑假合計達四個月，伊殊無不能自任耕
    作之情形(二)、伊迄今於系爭土地上仍種植有檳榔、香蕉、芒果、酪梨等果樹，自
    有自任耕作之事實。(三)、系爭租約兩造係約定由伊耕作之收益直接供作祠堂油香
    ，以作為租金之給付方式，上訴人不另收取租金，而祠堂油香，係指由伊逕代為
    繳納水電費而言，是伊並無不繳納租金之情事。(四)、系爭土地上之建物並無水電
    ，無法供居住使用，該建物係為堆放農藥、肥料及農耕器具之倉庫而設置，亦即
    係為便利耕作之用，並未違反自任耕作之規定。(五)、伊雖曾任校長職務，然於七
    十四年間繼承系爭租約後，於七十六年即已退休，仍持續在系爭土地耕作迄今，
    並依原租約內容持續支付祭祀公業吳種德祠堂及廂房之水電費，並在祠堂燒香點
    火，是縱認伊擔任校長期間無自耕能力，然自七十六年伊退休以來，兩造仍然依
    租約履行並續訂租約，亦應認兩造間系爭租約仍繼續有效存立等語，資為抗辯。
三、原判決斟酌兩造攻擊防禦方法之結果，認上訴人之訴無理由，而為其敗訴之判決
    ，上訴人不服提起上訴，聲明求為判決：(一)、原判決廢棄；(二)、確認被上訴人就
    伊所有坐落南投縣名間鄉○○段第七九三地號，面積一點一三六六○一公頃中之
    面積○點一四二六公頃部分及第七九四地號，面積○點○三七七公頃部分之土地
    所訂立之三七五租約無效。(二)、被上訴人應將前項土地上之地上物拆除，並將土
    地返還予伊。被上訴人則答辯聲明求為判決駁回其上訴。
四、本件上訴人主張其於四十四年一月一日起，將其所有系爭土地出租於被上訴人之
    父吳讚耕作，並有訂立三七五耕地租約，每六年續訂租約一次，嗣於七十四年間
    因承租人吳讚死亡，由被上訴人繼承系爭租約迄今之事實，為兩造所不爭執，並
    據被上訴人提出私有耕地租約書影本一件、南投縣政府八十六年六月十一日八六
    投府地權字第七八四三一號函影本一件、耕地三七五租約登記申請書影本一件附
    卷為證，堪信為真實。
五、本件爭執之要旨，在於：(一)、被上訴人於七十四年繼承系爭租約時，係任國小校
    長，是否無自耕能力，其租約之繼承是否自始無效？(二)、被上訴人是否不自任耕
    作而使之系爭耕地租約無效？(三)、被上訴人有無逾二年未繳租金，上訴人以此為
    由終止系爭租約是否有據？被上訴人是否已屬無權占有？等項．．
    1.經查上訴人以被上訴人於七十四年間繼承系爭租約時係擔任國小校長職務，當
      時其顯不具備自力耕作之能力，且被上訴人現年七十餘歲，年事已高，實際上
      亦無能力自任耕作等為由，主張本件系爭租約無效。惟查被上訴人迄今仍在系
      爭土地上種植有檳榔、香蕉、芒果、酪梨等果樹之事實，有其所提出之照片四
      幀附卷可證，並經原審法院至現場履勘屬實，有勘驗筆錄在卷足憑，該種植果
      樹所需之除草、施肥工作，依被上訴人之年紀及身體狀況，尚能負荷，並不因
      被上訴人現年事已高而無能力自任耕作。又被上訴人於繼承系爭租約時仍擔任
      國小校長之職務，固為被上訴人所不爭執，然衡之常情，被上訴人兼具其他職
      務而致耕作勞力減少之情形，是否已達非自任耕作之程度，尚難一概而論，該
      果園果樹之照顧、施肥等工作，並非須每日為之，被上訴人儘可利用暇餘之時
      間從事，自難僅以被上訴人於繼承系爭租約時兼具國小校長身分，即遽認被上
      訴人非自任耕作或其無自任耕作之能力。本件上訴人僅空言主張被告因擔任校
      長職務，故顯不具自耕能力等語，惟就被上訴人是否確係因兼具校長職務，而
      有耕作勞力減少之情形，且已達非自任耕作之程度，均未提出證據以實其說，
      是上訴人此部分之主張，尚不足採信。
    2.上訴人以其於四十四年間與吳讚間所訂之租約明載種植之正產物為「稻谷」，
      而被上訴人自承系爭土地上現種植之作物則為檳榔、香蕉、芒果、酪梨等果樹
      ，並無稻米，此與租約約定有違。且被上訴人既自承其於七十四年間繼承時，
      系爭土地上即種有上開果樹，益徵違約之事實在先，而認租約應無效，其自不
      發生繼承之效力。惟按：依耕地三七五減租條例第九條規定，承租人於約定主
      要作物生長季節，改種其他作物者，僅生承租人應以何物繳租之問題，耕地租
      賃契約仍有效存在，並不生違約之問題，此經最高法院著有七十六年台上字第
      三○六號判決在案，可資參照。是本件不因被上訴人在繼承時，系爭土地上即
      已種植上開果樹，而與租約所定之主要作物不同，而有被上訴人所繼承租賃
      契約之效力，上訴人據此主張其繼承之租約無效，而請求交還土地，即屬無據
      。
    3.按佃農在承租耕地上固允許有農舍之存在，但茲所謂農舍，乃以便利耕作而設
      ，並不以解決佃農家族實際居住問題為目的；又耕地三七五減租條例第十六條
      第一項所謂承租人應自任耕作，係指承租人應以承租之土地供自己從事耕作之
      用而言；如承租人以承租之土地建築房屋居住或供其他非耕作之用者，均不在
      自任耕作之列，應構成同條第二項所定原訂租約無效之原因，最高法院分別著
      有六十四年度台上字第五七一號及七十年度台上字第四六三七號判例可資參照
      。換言之，承租人於承租耕地上所建之建物，倘係為便利耕作之用而設置者，
      仍不違反自任耕作之規定。上訴人另以：被上訴人在系爭土地上，建築有非供
      耕作之用之水泥板造蓋石棉瓦頂之農舍一間（如原判決附圖所示Ａ斜線部分所
      示，面積○．○○三九四八公頃），顯將其所承租之農地供非農業之使用，違
      反租約之約定，主張系爭租約無效。惟查：系爭土地上被上訴人所建之建物，
      面積僅○點○○三九四八公頃，該建物並無水電，無法供居住使用，建物內係
      供堆放農藥、肥料及農耕器具之用而設置，有照片二幀附卷可稽，並經原審法
      院會同南投縣南投地政事務所測量員勘驗屬實，並製有勘驗筆錄及複丈成果圖
      在卷足憑，揆諸上開說明，本件被上訴人所建之建物，顯係為便利耕作之用而
      設置之建物，與系爭三七五租約之精神並無違背，自不能據此遽認系爭租約為
      無效，是上訴人此部分之主張，亦不足採信。
    4.又上訴人以被上訴人已逾三年未繳納租金，主張依耕地三七五減租條例第十七
      條之規定，終止系爭租約。惟被上訴人辯稱兩造約定由被上訴人耕作之收益直
      接供作祠堂油香，以作為系爭租約之租金，上訴人不另收取租金等事實，由卷
      附系爭私有耕地租約書中，租賃土地之標示及租額備考欄記載：「承租人之收
      益為該種德堂油香故無收租」即可證明，且上訴人於南投縣政府耕地租佃委員
      會亦自承出租系爭土地於被上訴人以燒香點火為目的，有南投縣政府耕地租佃
      委員會調處程序筆錄一份在卷可證，自堪認被上訴人所辯為可採。又被上訴人
      辯稱本件祠堂油香，係指由被上訴人逕代為繳納吳氏祠堂之水電費而言，且被
      上訴人現仍持續繳納祠堂之水電費之事實，業據被上訴人提出水、電費之收據
      三紙附卷可稽，亦堪信為真實。是上訴人主張被告已逾二年未繳納系爭租約之
      租金，尚不足採信。
  六、綜上所述，本件被上訴人既無不自任耕作或逾二年未繳納租金之情事，則兩造
      間系爭租約自無租約無效或終止之情事，亦即系爭租約仍繼續有效存立，是上
      訴人以被上訴人現無權占有系爭土地，本於所有權人之地位，依物上請求權之
      法律關係，請求被上訴人拆除地上物並返還系爭土地暨確認兩造間就系爭土地
      所訂立之租約無效，洵屬無據，不應准許，原審法院因而為上訴人敗訴之判決
      ，依法尚無不合，上訴意旨仍執陳詞，指摘原判決不當，聲明求予廢棄改判，
      為無理由，應予駁回。
七、本件事證已臻明確，兩造其餘攻擊防禦方法，核與本件判決結果無影響，爰不逐
    一論述，附此敘明。
八、據上論結，本件上訴為無理由，依民事訴訟法第四百四十九條第一項、第七十八
    條，判決如主文。
中      華      民      國    九十      年      十      月     三十     日
~B1民事第五庭審判長法  官  陳滿賢
~B2                法  官  鄭金龍
~B3                法  官  朱  樑
右為正本係照原本作成。
如對本判決上訴，須於收受判決送達後二十日內向本院提出上訴書狀，其未表明上訴
理由者，應於提出上訴後二十日內向本院提出上訴理由書（須按他造人數附具繕本）
，並繳納送達用雙掛號郵票拾份（每份參拾肆元）。
上訴時應提出委任律師或具有律師資格之人之委任狀；委任有律師資格者，另應附具
律師及格證書及釋明委任人與受任人有民事訴訟法第四百六十六條之一第一項但書或
第二項（詳附註）所定關係之釋明文書影本。
~B                書記官  陳秀真
中      華      民      國    九十      年      十      月    三十一    日
附註：
民事訴訟法第四百六十六條之一（第一項、第二項）
對於第二審判決上訴，上訴人應委任律師為訴訟代理人。但上訴人或其法定代理人具
有律師資格者，不在此限。
上訴人之配偶、三親等內之血親、二親等內之姻親，或上訴人為法人、中央或地方機
關時，其所屬專任人員具有律師資格並經法院認為適當者，亦得為第三審訴訟代理人
。
                                                                        Ｂ


司法院資訊處製作；財團法人民間司法改革基金會備份。
